臺灣基隆地方法院刑事判決　　　　　　　　　　　　　九十三年度訴緝字第三三號
　　公　訴　人　臺灣基隆地方法院檢察署檢察官
　　被　　　告　寅○○　男　四.
右列被告因偽造文書等案件，經檢察官提起公訴（八十七年度偵字第一○一八、一○
五二、一一一二、一一一八、一八七六號）及移送併案審理（八十七年度偵字第二○
四五、二八三二、三五一八、三六六二號），本院判決如左：
    主    文
寅○○連續意圖為自己不法之所有，而侵占對於業務上所持有之物，處有期徒刑壹年
貳月；又行使變造公文書，足以生損害於公眾及他人，處有期徒刑壹年，偽造之「安
樂乙」印章壹個、納稅義務人楊晉山基隆市稅捐稽徵處八十五年地價稅繳款書第二聯
上偽造之「安樂乙」印文四枚，均沒收。應執行有期徒刑貳年，偽造之「安樂乙」印
章壹個、納稅義務人楊晉山基隆市稅捐稽徵處八十五年地價稅繳款書第二聯上偽造之
「安樂乙」印文四枚，均沒收。
被訴詐欺部分無罪。
    理    由
壹、有罪部分：
一、犯罪事實：
  (一)寅○○係設於基隆市○○路一○七號二樓之「鄭代書事務所」之執業代書，從事
    代辦不動產產權登記手續、仲介金錢借貸及收受款項貸與他人而賺取利息等業務
    。緣癸○○於民國八十四年間欲將其所有座落於基隆市○○區○○里○○鄰○○
    路二十二之三號建物及土地之持分所有權移轉予其弟楊晉山，乃委託寅○○代為
    辦理上述房地之過戶及變更適用自用住宅稅率事宜。寅○○接受委託後，僅辦妥
    上述房地移轉過戶登記事項，漏未辦理變更房屋適用自用住宅稅率一事。癸○○
    於民國八十五年底接獲基隆市稅捐稽徵處核發之「八十五年地價稅繳款書」，其
    稅額為新台幣（下同）二千七百八十二元，發現未依自用住宅稅率核課，癸○○
    乃持該地價稅繳款書向寅○○詢問原因，寅○○表示其漏辦稅率變更，乃取走該
    繳款書，並自行於八十五年十二月十六日向華南銀行基隆港口分行繳清該筆稅款
    。嗣後，寅○○為掩飾其作業疏失，並怠於向稅捐稽徵機關申辦稅率變更，竟於
    八十六年初間某日，將上述繳款書第二聯（通知及收據聯）上各欄位之記載自行
    刪改變更文義如下：
    ┌───┬─────────┬─────────┬─────────┐
    │ 編號 │  欄　位　名　稱  │  原　　記　　載  │　　刪改後記載    │
    ├───┼─────────┼─────────┼─────────┤
    │  一  │本稅              │　二七八二        │　一九五八        │
    ├───┼─────────┼─────────┼─────────┤
    │  二  │合計應納稅額      │  二七八二        │　一九五八        │
    ├───┼─────────┼─────────┼─────────┤
    │  三  │一般土地／面積    │  三二．二○      │　一九．三三      │
    ├───┼─────────┼─────────┼─────────┤
    │  四  │一般土地／地價    │　二五七六○○    │　一五四六四○    │
    ├───┼─────────┼─────────┼─────────┤
    │  五  │一般土地／稅額    │　二五七六．○    │　一五四六        │
    ├───┼─────────┼─────────┼─────────┤
    │  六  │自用住宅用地／面積│　一二．八八      │　二五．七五      │
    ├───┼─────────┼─────────┼─────────┤
    │  七  │自用住宅用地／地價│　一○三○四○    │　二○六○○○    │
    ├───┼─────────┼─────────┼─────────┤
    │  八  │自用住宅用地／稅額│　二○六．○      │　四一二          │
    └───┴─────────┴─────────┴─────────┘
    寅○○再至基隆市不詳地址刻印店，利用不知情之某刻印店員偽刻基隆市稅捐稽
    徵處經辦人員「安樂乙」之公務校對章（基隆市稅捐稽徵處於八十五年地價稅開
    徵時，因安樂乙區經辦人員缺額未補，故經辦人欄暫列「安樂乙」代替承辦人員
    姓名），蓋印於上述繳款書上經刪改處（共蓋印文四枚），以示業經校正後，再
    將該經變造之地價稅繳款書第二聯交還癸○○而行使之，向癸○○謊稱已辦妥自
    用住宅稅率變更，足以生損害於土地所有權人即納稅義務人楊晉山及稅捐稽徵機
    關基隆市稅捐稽徵處核課稅捐之正確性。嗣楊晉山接獲八十六年地價稅繳款書，
    發覺基隆市稅捐稽徵處仍未依自用住宅稅率核課地價稅，不甘其權益受損，乃託
    癸○○持前述八十五年地價稅繳款書第二聯（即通知及收據聯）前往基隆市稅捐
    稽徵處財產稅課查詢理論，經核對基隆市稅捐稽徵處留底之八十五年地價稅繳款
    書報核聯，始查悉上情。
  (二)寅○○復另基於意圖為自己不法所有之概括犯意，利用其業務上持有他人財物之
    便，連續於下述時、地將自己業務所上持有他人之物侵吞入己：
    1.子○○於民國八十六年四月間委託寅○○辦理其婆婆朱丁素貞所有座落於基隆
      市○○路二四六巷三十三號三樓房屋過戶予其夫朱文驊之事宜，並於八十六年
      六月六日交付十八萬五千元予寅○○，委託寅○○代為繳納相關土地增值稅及
      契稅。詎寅○○收受前述款項後，未依約定辦妥過戶事宜及繳納土地增值稅，
      僅繳交契稅一萬八千九百八十二元，而將其餘之十六萬六千零十八元悉數侵吞
      入己。嗣經子○○一再催詢，寅○○無法交還所收款項，始得知上情。
    2.丙○○於八十五年六月間透過被告寅○○向陳葉美月借款三十萬元，約定應付
      利息十萬元，並由其母親林陳雪提供所有座落於基隆市○○區○○路一段二三
      六號三樓之房屋及土地設定最高限額抵押權予陳葉美月，作為該筆借款之擔保
      。嗣林建明於八十六年十月二十九日將上述三十萬元之借款併利息十萬元共四
      十萬元現金交予寅○○轉向陳葉美月為清償，詎寅○○收受後並未將該筆款項
      返還陳葉美月，反將該筆款項據為己有。嗣陳葉美月向丙○○催討借款，丙○○始悉其情。
二、認定犯罪事實所依據之證據及理由：
  (一)被告自白：被告寅○○於本院準備程序及審理中自白其塗改前述基隆市稅捐稽徵
    處開發予楊晉山之八十五年地價稅繳款書第二聯（即通知及收據聯）之內容，其
    確向子○○收受稅款預付金十八萬五千元之事實，及收受丙○○給付之四十萬元
    之事實。被告之任意自白與下列證據相符，自應採為證據。
  (二)證人之證述：
    證人癸○○於本院九十三年十月二十八日審理中證述：我（癸○○）在八十四年
    間委託被告寅○○代辦我父親留給我們兄弟的房子的過戶事宜，並請寅○○辦自
    用住宅稅率，過了三、五個月還未辦妥，經向被告催辦，被告拿了一張地價稅繳
    款書給我，未料翌年的地價稅繳款書還是非自用住宅的稅率，我就拿了前次的繳
    款書去稅捐處詢問，稅捐處表示那張繳款書上的校對章不是該處所蓋，我再去找
    寅○○，寅○○承認那是他變造作假等情。
  (三)物證及書證：
    1.基隆市稅捐稽徵處八十六年十二月二十三日八六基市稅政字第五七○號函（附
      於八十七年度偵字第一○一八號偵查卷第三頁）：基隆市稅捐稽徵處所有更正
      稅單案件均先更改徵銷檔後，以電腦終端機產出正確金額之繳款書，重新發單
      ，承辦人員從未於原稅單上以人工方式處理，且基隆市稅捐稽徵處亦無「安樂
      乙」字樣之校對印章。
    2.經變造之楊晉山八十五年度地價稅繳款書第二聯（通知及收據聯）及基隆市稅
      捐稽徵處留存之楊晉山八十五年度地價稅繳款書第一聯（報核聯）影本各一份
      （均係基隆市稅捐稽徵處八十六年十二月二十三日八六基市稅政字第五七○號
      函檢附之資料，附於八十七年度偵字第一○一八號偵查卷第五、六頁）。
    3.基隆市○○路二四六巷三十三號三樓房屋及其座落土地之八十六年度契稅繳款
      書及土地增值稅繳款書影本各一份（附於八十七年度偵字第一○五二號偵查卷
      第四頁）：其下方有「茲收到稅款新台幣十八萬五千元。收款人：寅○○。六
      月六日」之記載。上開影本業經被害人子○○提出原本供核對，經本院於八十
      七年七月三十日當庭勘驗與原本相符，被告亦供稱上述記載係其本人所書寫無
      訛（見本院八十七年七月二十一日訊問筆錄、本院八十七年七月三十日訊問筆
      錄）。
    4.寅○○八十六年十月二十九日書立之收據影本一份（附於八十七年度偵字一一
      一八號偵查卷第五頁）：記載被告收到林建明所給付之新台幣四十萬元，並應
      於八十六年十一月十日負責將原設定之抵押權全部塗銷。被告於本院九十三年
      十一月十八日審理中坦承確實向丙○○收受該筆金錢，並應為抵押權之塗銷，
      但係因其事務所倒閉，業務無法銜接，故未為塗銷。
    5.陳葉美月致林陳雪之存證信函影本一份（附於八十七年度偵字第一一一八號偵
      查卷第六頁）：陳葉美月向林陳雪催討八十五年六月六日所借款項三十萬元。
    6.林陳雪所有座落於基隆市○○區○○路一段二三六號三樓之建物及其座落土地
      之登記謄本一份（附於八十七年度偵字第一一一八號偵卷第七至九頁）：該不
      動產設有最高限額抵押權，權利人為陳葉美月，登記之日期為八十五年六月六
      日。
  (四)被告辯解不採取之理由：
    1.關於犯罪事實(一)部分：
      (1)被告寅○○辯稱：其已依基隆市稅捐稽徵處核課之稅額繳納該期地價稅，故
        其所為變造楊晉山八十五年度地價稅繳款書第二聯（通知及收據聯）上金額
        及偽刻「安樂乙」職名章蓋印於其上之行為，並未生損害於稅捐機關課稅之
        正確性及納稅義務人癸○○云云。
      (2)查稅捐稽徵機關所製發之地價稅繳款書係辦理稅捐核課之公務員職務上製作
        之公文書，用以表彰稅捐稽徵機關核課稅額之行政處分。該繳款書第二聯（
        通知及收據聯）載明課稅之土地、地價及稅額，除係通知納稅義務人依章納
        稅外，且於公庫收款蓋章後應交納稅人收執作為完稅憑證。是故，上述基隆
        市稅捐稽徵處製發、經華南銀行基隆港口分行蓋妥收稅之章之楊晉山八十五
        年度地價稅繳款書第二聯，一則表彰稅捐稽徵機關對於納稅義務人楊晉山課
        稅之基準與稽徵稅額，另則證明納稅義務人楊晉山已完納如繳款書上所載之
        稅額。被告對於該地價稅繳款公文書之「面積」、「地價」、「稅額」、「
        本稅」、「合計應納稅額」各欄之記載加以變造，自足生損害於納稅義務人
        楊晉山及稅捐稽徵機關基隆市稅捐稽徵處核課稅捐之正確性。又所謂「足以
        生損害」，乃客觀上產生具體之危險即為已足，並不以實際上已經發生損害
        為必要，縱因被告已自行依原課稅額繳納稅捐，仍不解於其變造稅款收據所
        產生之具體危險；故被告所辯，並不足取。
    2.關於犯罪事實(二)之1.部分：
      (1)被告寅○○辯稱：其原先向子○○調借十幾萬元，嗣後她有一棟房子要過戶
        ，即由其幫子○○辦理並幫她繳納稅金，用以清償欠款云云。
      (2)經查，告訴人子○○迭於檢察官偵查中（八十七年二月二十七日偵訊筆錄，
        見八十七年度偵字第一○五二號偵查卷第三頁；八十七年三月十八日偵訊筆
        錄，見同卷第十二頁）及本院調查中（本院八十七年七月二十一日訊問筆錄
        ，見本院八十七年訴字第二六四號卷第二五頁）指訴稱：我（子○○）在八
        十六年四月間寅○○代書過戶我婆婆朱丁素貞所有坐落在基隆市○○路二四
        六巷三十三號三樓房地給我先生朱文驊，並於八十六年六月六日交付十八萬
        五千元予寅○○，用來繳增值稅及契稅，寅○○卻都未辦過戶，我曾打電話
        問他，他說再二、三個星期就會辦好，結果都沒有辦，後來我對他說我不要
        辦了，他說錢都被他用掉了等語。告訴人上開指訴，核與其所提出如前(三)之
        3.所示之記載被告親自書寫收受稅款字句之契稅繳款書及土地增值稅繳款書
        之內容相符，核堪採信。而被告於本院八十七年七月二十一日調查中供稱將
        提出書證證明該筆金錢係借貸而來云云，然遲無法立證以實其說，且依前開
        土地增值稅繳款書上被告所寫之收據內容，明白記載子○○所支付之十八萬
        五千元係「稅款」，並係該年六月六日所收受，若係借款，又何須記載稅款
        字句並記載於稅款之繳款書上；顯見被告臨訟設詞，意在脫免，不足採信。
    3.關於犯罪事實(二)之2.部分：
      (1)被告寅○○辯稱：丙○○有欠我（寅○○）錢，我只是把四十萬元扣下來，
        再找他出面，這是一場誤會云云。
      (2)經查，告訴人丙○○於檢察官偵查中（八十七年三月六日偵訊筆錄，見八十
        七年度偵字第一一一八號偵查卷第三頁；八十七年三月十八日偵訊筆錄，八
        十七年度偵字第一○五二號偵查卷第十二頁）指訴稱：寅○○是代書，他是
        向金主調錢借我（丙○○），我在八十六年十一月中旬還他四十萬，後來金
        主寄存證信函說我未返還他三十萬元，我實際上是借三十萬元，另十萬元是
        利息等語。告訴人上開指訴，核與其所提出如前(三)之4.所示之記載被告親自
        書寫收受林建明所給付之新台幣四十萬元並應於八十六年十一月十日負責將
        原設定之抵押權全部塗銷字句之收據相符，核堪採信。被告空言稱丙○○另
        欠其債務云云，實乏憑據，且上述收據記載「於民國八十六年十一月十日負
        責將原抵押設定全部塗銷」等字句，已明確表示被告所收受之金錢係丙○○
        欲轉交予貸與人陳葉美月之清償用款。顯見被告所辯係臨訟設詞，意在脫免
        ，亦不足採。
  (五)綜上，本院本於上述積極證據，認為被告前列犯罪事實已有充分證明，應對於被
    告依法論罪科刑。
三、論罪及科刑之理由：
  (一)按稅捐稽徵機關所製發之地價稅繳款書係辦理稅捐核課之公務員職務上製作之公
    文書，用以表彰稅捐稽徵機關核課稅額之行政處分，被告予以變造並持以交付於
    他人而行使，核其所為犯罪事實(一)之部分，係犯刑法第二百十六條、第二百十一
    條行使變造公文書罪。被告偽造公印及公印文之行為，乃變造公文書之階段行為
    ，又被告變造公文書後復持以行使，其變造公文書之低度行為為高度之行使行為
    所吸收，均不另論罪。
  (二)被告為執業代書，以代辦不動產產權登記手續、仲介金錢借貸等為業，其對於業
    務上持有之他人之財物加以侵吞而供己花用，核其所為犯罪事實(二)1.2.之部分，
    均係犯刑法第三百三十六條第二項之業務侵占罪。被告所為二次業務侵占犯行，
    時距不遠，方法相仿，均觸犯構成要件相同之罪名，顯係出於概括之犯意反覆為
    之，為連續犯，應依刑法第五十六條規定論以一罪，並加重其刑。公訴意旨認被
    告所為犯罪事實(二)2.之部分係犯刑法第三百三十五條第一項之普通侵占罪，容有
    未洽，惟起訴之基本事實相同，應變更其起訴之法條，附予敘明。
  (三)被告所犯上開二罪，其犯意各別，罪名迥異，行為不同，應予分論併罰。
  (四)本院審酌被告身為執業代書，明知公文書具公信及公示效力，竟違背其職業倫理
    ，擅自變造稅捐繳款書而行使之，復利用其業務上持有他人之財物之機會而侵吞
    金錢，以其專業而犯罪，為惡非輕，犯後猶飾詞圖卸且未與告訴人等達成和解之
    態度，及其犯罪之一切情狀，分別量處如主文所示之刑，並定其應執行刑，以示
    懲儆。
  (五)偽造之公印「安樂乙」印章一個，雖未扣案，惟不能證明業已滅失，仍應依刑法
    第二百十九條之規定宣告沒收。又基隆市稅捐稽徵處製發之納稅義務人楊晉山八
    十五年地價稅繳款書第二聯（通知及收據聯）上偽造之「安樂乙」印文四枚，均
    依刑法第二百十九條規定宣告沒收。
貳、無罪部分
一、公訴意旨另以：
    被告寅○○明知自己財務狀況不佳，根本無力償還借款，竟仍故意隱瞞該事實，
    意圖為自己不法之所有，並基於概括之犯意，而為下列之詐欺行為，因認被告涉
    犯刑法第三百三十九條第一項之詐欺取財罪：
  (一)被告寅○○於八十六年七月二十四日，藉口客戶急需金錢週轉，向丁○○商借三
    十萬元，保證一個月後即返還，且為取信於丁○○，並開立其臺灣銀行基隆分行
    四五四九之三號帳戶，票載發票日：八十六年八月二十四日，票號ＡＣ0000
    000號，面額三十萬元之支票一紙交付丁○○，以供借款之擔保，丁○○不疑
    有他，乃交付三十萬元予寅○○。嗣該紙支票屆期，丁○○於民國八十六年八月
    二十五日將該支票提示，因存款不足而遭退票，丁○○乃向寅○○詢問，寅○○
    表示願簽立承諾書同意於八十七年一月三日先行支付新台幣五萬元，並另行開立
    發票日八十六年八月二十四日，面額三十萬元之本票一紙交予丁○○，詎屆期寅
    ○○仍未償還，並藉口推拖搪塞，丁○○始知受騙。
  (二)被告寅○○於八十六年四月間，以急需用錢為由，向辰○○商借二十萬元，且為
    取信於辰○○，並開立面額二十萬元之支票一紙交予辰○○，使辰○○不疑有他
    ，乃借支新台幣二十萬元予寅○○。嗣該支票屆期，經辰○○提示不獲兌現而遭
    退票，辰○○乃向寅○○詢問，寅○○另行開立面額二十萬元之本票交予辰○○
    表示分四期攤還，惟屆期仍未清償，辰○○始知受騙。
  (三)被告寅○○於八十三年起，至八十六年七月止，多次以缺錢為由，向乙○○借支
    金錢，且為取信於乙○○，每次借款均開立遠期八十六年八月間到期之支票以供
    借款之擔保，使乙○○不疑有他，前後陸續借支二、三百萬元予寅○○，詎寅○○所開立之支票屆期經提示均不獲兌現而遭退票，乙○○始知受騙。
  (四)被告寅○○於八十二年間，向戊○○佯稱可放款於渠處生息，且為取信於戊○○
    ，並開立八十五年十月之本票，以為擔保，使戊○○不疑有他，乃交付寅○○九
    十萬元。詎上開本票屆期，戊○○持之提示於寅○○，寅○○竟藉詞推拖搪塞，
    戊○○始知受騙。
  (五)被告寅○○於八十六年六月間，藉口客戶急需金錢週轉為由，向卯○○商借一百
    八十萬元，言明二個月後即還款，且為取信於卯○○，並開立面額共一百八十萬
    元之支票五紙交付卯○○，以供借款之擔保，使卯○○不疑有他，乃交付新台幣
    一百八十萬元予寅○○。嗣卯○○於支票屆期後，經提示均不獲兌現，乃向寅○○詢問，寅○○遂另開立面額共一百八十萬元之本票五紙予卯○○，並換回其原
    先所開立之支票五紙。詎寅○○於償還二十萬元後，即藉詞搪塞不欲還款，卯○○始知受騙。
  (六)被告寅○○於八十六年七月三十一日以週轉不靈為由，向甲○○商借四十萬元，
    言明一星期後即還款，且為取信於甲○○，並開立面額四十萬元之支票一紙交予
    甲○○，使甲○○不疑有他，乃交付四十萬元予寅○○。嗣該支票屆期，甲○○
    乃於八十六年八月六日提示，惟因存款不足而遭退票，甲○○乃向寅○○詢問，
    寅○○遂另開立面額四十萬元之本票交予甲○○，詎該本票屆期寅○○仍未清償
    ，甲○○始知受騙。
二、公訴論據與被告辯解：
  (一)公訴人認被告寅○○涉犯刑法第三百三十九條第一項之詐欺取財罪嫌，無非係以
    告訴人丁○○、卯○○、辰○○、乙○○、戊○○、甲○○之指訴，及被告所開
    立未經兌現之支票及本票，為公訴之論據。
  (二)被告固坦承其確實向丁○○、辰○○、乙○○、戊○○、卯○○、甲○○分別借
    款三十萬元、二十萬元、二百餘萬元、九十萬元、一百八十萬元及四十萬元之事
    實，惟否認有何詐欺之故意，辯稱：這些與我（寅○○）有金錢往來的人都是我
    的金主，我有付給他們利息，並且往來好幾年，這些人都是好友或親戚，我是因
    為被別人倒帳，週轉困難才未還他們錢，不是有意要欺騙他們等語。
三、按犯罪事實應依證據認定之，無證據不得認定犯罪事實；不能證明被告犯罪者，
    應諭知無罪之判決，刑事訴訟法第一百五十四條第二項、第三百零一條第一項分
    別定有明文。次按刑法第三百三十九條第一項詐欺取財罪之成立，須意圖為自己
    不法之所有，以詐術使人將本人或第三人之物交付為要件；所謂以詐術使人交付
    ，必須被詐欺人因其詐術而陷於錯誤，若其所用方法，不能認為詐術，亦不致使
    人陷於錯誤，即不構成該罪（最高法院四十六年台上字第二六○號判例可資參照
    ）。刑法上詐欺罪之成立，以行為人自始有為自己或第三人不法所有之意圖為要
    件，債務人於債之關係成立後，有未依債之本旨履行給付者，在一般社會經驗上
    可能之原因甚多，縱令出於惡意而有遲延給付或不為給付之情事，苟無足以證明
    其在債之關係發生時，自始具有不法所有意圖之積極證據，亦僅能令負民事債務
    不履行之責任，要難以單純債務不履行之狀態，而推定債務人自始即有不法所有
    意圖之詐欺犯意。經查：
  (一)證人甲○○於本院九十三年十月二十八日審理中證稱：被告寅○○於民國八十五
    、八十六年間向我（甲○○）借款四十萬元，沒說是為何原因，有付我一次四千
    元的利息，並有開立支票，嗣於八十六年八月退票後，寅○○有開立一張四十萬
    元的本票給我等語。
  (二)證人卯○○於本院九十三年十月二十八日審理中證稱：被告寅○○是為了替人辦
    理房屋過戶的事，向我（卯○○）借錢週轉，寅○○是每次三十至五十萬元陸續
    向我借款，有開立支票，累積到總額一百八十萬元，他就說要給我戶子抵債，後
    來寅○○有開立本票來換回退票的支票等語。並有被告開立予卯○○之本票五張
    影本附卷（附於八十七年偵字第一一一八號偵查卷第二之一頁至第二之五頁）。
  (三)證人乙○○於本院九十三年十月二十八日審理中證稱其已忘了被告寅○○何時向
    其借錢，惟據乙○○於檢察官偵查中指述（八十七年四月八日偵訊筆錄，見八十
    七年度偵字第一一一二號偵查卷第二十頁背面）稱：自民國八十三年起寅○○向
    我（乙○○）借錢，以缺錢用理由向我借，均開遠期支票作擔保等語。
  (四)證人辰○○於本院九十三年十月二十八日審理中證稱：被告寅○○是在八十六年
    四月間向我（辰○○）借二十萬元，說他辦貸款有急用，並開立支票給我，後來
    支票退票，寅○○又開立了二十張本票給我，但尚未還錢等語。證人並提出本票
    二十張為證（影本附於本院卷內）。
  (五)證人丁○○於本院九十三年十月二十八日審理中證稱：被告寅○○先於八十六年
    七月間向我（丁○○）借款三十萬元，有於一個月內還清借款，又於同年月二十
    四日向我借款三十萬元，並開立支票一張給我作擔保，寅○○說是客戶要辦過戶
    需要用錢週轉，借期一個月，結果支票到期未兌現，寅○○開立本票給我來換支
    票，並寫了一張承諾書承諾要分期付款，但並未履行等語。並有被告寅○○開立
    予丁○○之支票及其退票理由單影本各一紙（票號：ＡＣ0000000號，面
    額三十萬元，附於八十七年度偵字第一一一二號偵查卷第二之一頁至第二之二頁
    ）、被告書立之承諾書（附於同上偵查卷第七頁）及被告開立予丁○○之本票一
    紙（附於同上偵查卷第七之一頁；發票日期：八十六年八月二十四日，面額：三
    十萬元）。
  (六)證人戊○○於本院九十三年十月二十八日審理中證稱：被告寅○○是在民國八十
    二年間我（戊○○）辦勞工住宅貸款時向我借了九十萬元，寅○○說可以借給他
    去生利息，借錢時寅○○有開本票，每三個月換一次票，八十六年六月間我去找
    寅○○要錢時就找不到他了等語。
  (七)經本院依職權向臺灣銀行基隆分行查詢被告之支票往來情形，被告寅○○所使用
    之臺灣銀行帳號四五四九之三號支票帳戶於八十六年四月十一日開始退票，自八
    十六年八月三十日起被列為拒絕往來戶；此有臺灣銀行基隆分行八十七年七月二
    十二日銀基營字第三三六○號函一份及所附被告支票存款分戶明細表影本二十五
    張在卷可稽（附於本院八十七年度訴字第二六四號卷第二九至五四頁）。
  (八)依上列證人甲○○、卯○○、乙○○、辰○○、丁○○、戊○○之證述，被告係
    於其支票帳戶遭銀行拒絕往來前，即分別向丁○○、卯○○、辰○○、乙○○、
    戊○○、甲○○等人借用款項，並分別開立支票或本票作為借款之憑證，且與卯
    ○○、乙○○、丁○○、戊○○等人有多次借還款之金錢往來，並支付利息予各
    貸與款項之人。被告以急須金錢週轉之用或收受款項轉貸他人賺取利息等事由，
    向證人甲○○、卯○○、乙○○、辰○○、丁○○、戊○○等人借款，並開立相
    當金額之未遭拒絕往來之本人支票或本票作為借款之擔保，此為出借款項之人所
    知悉，貸與人基於情誼或為求利息而願承受相當之風險，尚難即認係被告施行詐
    術，或謂貸與人有何陷於錯誤之情事。依前述說明，縱因嗣後被告資力變化而無
    力依原定給付期限清償，亦僅成立民事之債務不履行責任，要難逕以刑法上之詐
    欺罪相繩。是被告所辯其係因資力變化而週轉不靈，致無法清償告訴人甲○○、
    卯○○、乙○○、辰○○、丁○○、戊○○等人出借之款項，並非施行詐術等詞
    ，應堪採信。本院本於上述事證，認公訴人所舉證據不能排除犯罪事實之合理懷
    疑，不足以作為證明被告犯罪之積極證據；此外，復查無其他積極事證足以證明
    被告涉犯公訴人所指罪名，揆諸前揭說明，自應為無罪之諭知。此部分核屬民事
    糾葛，應循民事途徑解決紛爭，併此敘明。
、檢察官移送併辦退回部分
一、檢察官移送併辦意旨略以：
    被告寅○○意圖為自己不法之所有，並基於概括之犯意，而為下列之詐欺行為：
  (一)被告寅○○於八十六年二月十五日以有客戶欲購買法拍屋需錢週轉為由，向辛○○支借一百萬元，言明待得標後申請銀行貸款即可返還，為期僅需二星期，並開
    立其臺灣銀行基隆分行四五四九之三號帳戶，票載發票日：八十六年三月十五日
    ，票號ＡＣ0000000號，面額一百萬元之支票一紙交付辛○○，以為借款
    之擔保，辛○○因之交付一百萬元予寅○○；嗣該客戶即蔡碧鳳於標得法拍屋後
    將一百萬元返還寅○○，詎寅○○竟未將該筆款項清償辛○○（八十七年度偵字
    第八二七、二○五四號）。
  (二)被告寅○○於民國八十六年三、四月間，明知唐振高所有坐落於基隆市○○路十
    二巷五十五號之房屋及土地原已設定有一、二、三順位抵押權，竟向庚○○表示
    欲以三百二十萬元將該屋出售予庚○○，庚○○不疑有他，乃先支付四十萬元作
    為訂金。庚○○於交付前開款項後，知悉上開房地業經設定三順位抵押權，乃向
    寅○○詢問，詎寅○○竟向庚○○佯稱僅須再付一百十一萬元，定會將上開房地
    過戶事宜辦理妥當，使庚○○信以為真，乃再交付一百十一萬元予寅○○。嗣上
    開房地經第一位抵押權人聲請法院拍賣，庚○○始知受騙（八十七年度偵字第三
    六六二號）。
  (三)被告寅○○於民國八十三年三月間起，至八十六年六月間止，多次藉口客戶急需
    金錢週轉，向壬○○商借款項，且為取信於壬○○於每次借款時均開立本票予壬○○，以供借之擔保，致壬○○不疑有他，乃多次交付款項予寅○○，前後陸續
    交付共六百八十萬元。嗣壬○○欲向寅○○催討債務之際，寅○○乃藉詞推拖，
    不欲償還，壬○○始知受騙（八十七年度偵字第二八三二號）。
  (四)被告寅○○曾於八十二年間起自八十六年一月止，向己○○借款五十萬元，均未
    償還，嗣於八十六年五月間藉口客戶急需金錢週轉，向己○○商借五十萬元，言
    明二個月內即償還，且為取信於己○○，並開立面額一百萬元之本票一紙予己○○，以供借款之擔保，己○○不疑有他，乃交付五十萬元予寅○○。嗣己○○欲
    向寅○○催討債務之際，寅○○乃藉詞推拖，不為償還，己○○始知受騙（八十
    七年度偵字第二八三二號）。
二、移送併辦意旨認被告上述行為涉犯刑法第三百三十九條第一項之詐欺罪，與起訴
    部分有連續犯之裁判上一罪關係，故而移送本院併案審理。惟查被告前揭被訴詐
    欺罪部分，既經本院諭知無罪之判決，已如前述，是則移送併辦意旨所指被告涉
    犯詐欺罪之前述事實，與本判決諭知有罪之部分，並無裁判上一罪之關係，且此
    部分並未經檢察官起訴，本院自不得就前述移送併辦之犯罪事實逕予審究，此部
    分應退還檢察官依法另為處理。
肆、適用之法律依據
    依刑事訴訟法第二百九十九條第一項前段、第三百條、第三百零一條第一項前段
    、刑法第五十六條、第三百三十六條第二項、第二百十六條、第二百十一條、第
    五十一條第五款，罰金罰鍰提高標準條例第一條前段。
本案經檢察官丑○○到庭執行職務。
中      華      民      國    九十三    年     十二     月    　二　    日
                                      臺灣基隆地方法院刑事第一庭
                                            審判長法  官  邱志平
                                                  法  官  汪梅芬
                                                  法  官  蔡岱霖
右正本證明與原本無異。
對於本件判決如有不服，應於收受送達後十日內，向本院提出上訴書狀，上訴於臺灣
高等法院，並按他造當事人之人數附具繕本。
                                                  書記官　明祖斌
中      華      民      國    九十三    年     十二     月    　二　    日
附錄本判決論罪之法條全文
刑法第二百一十六條：
行使第二百十條至第二百十五條之文書者，依偽造、變造文書或登載不實事項或使登
載不實事項之規定處斷。
刑法第二百一十一條：
偽造、變造公文書，足以生損害於公眾或他人者，處一年以上七年以下有期徒刑。
刑法第三百三十六條第二項：
對於業務上所持有之物，犯前條第一項之罪者，處六月以上五年以下有期徒刑，得併
科三千元以下罰金。（罰金已提高為十倍）
